臺灣桃園地方法院民事判決　　　　　　 95年度重訴字第268號
原　　　告　金狀元資訊股份有限公司
法定代理人　丙○○
被　　　告　戊○○
上列當事人間請求損害賠償事件，係原告於本院95年度壢簡字第
467 號違反著作權法刑事案件提起附帶民事訴訟（95年度壢附民
字第12號），經本院刑事庭於民國95年6 月30日裁定移送前來，
於民國96年7 月23日言詞辯論終結，本院判決如下：
    主      文
被告應給付原告新臺幣貳萬貳仟元，及自民國九十五年八月二十
九日起至清償日止，按週年利率百分之五計算之利息。
原告其餘之訴駁回。
訴訟費用由被告負擔百分之二，餘由原告負擔。
本判決第一項得假執行；但被告如以新臺幣貳萬貳仟元預供擔保
，得免為假執行。
原告其餘假執行之聲請駁回。
    事實及理由
甲、原告主張：(一)被告係設於桃園縣中壢市○○街159 號之文潔
    補習班負責人，緣於民國93年間曾參加原告公司之師資訓練
    課程，而購買取得「大紙張作文」（含評鑑考試單、評語本
    、批改本、各類表格、補充教材課本1-12冊、遊戲本、活動
    手冊、量詞手冊、詞語教學手冊、關聯詞補充手冊）等教材
    書（下稱系爭教材），被告明知系爭教材係原告所享有著作
    財產權之語文著作，非經原告之同意或授權，不得擅自重製
    ，竟基於意圖重製、銷售之犯意，而於93年11月間某日，在
    臺灣地區某處，委託不詳姓名之友人，擅自以複印之方式重
    製系爭教材，並依性質分類裝訂成4本，復以每本新台幣（
    下同）1,200元或1,500元不等金額，出售予第三人即證人郭
    家榕，足以損害原告著作權人之權益。經原告公司之法定代
    理人丙○○發覺上情後，旋即派遣公司執行長何貴惠前往查
    證，經證人郭家榕證實以上開價格購買系爭教材後，被告亦
    無加以否認，並書立內容為「本人戊○○確實使用並印大紙
    張作文：評鑑考試單、評語本、批改本、各類表格、補充教
    材（課本1-12冊）、遊戲本、活動手冊、量詞手冊、詞語教
    學手冊、關聯詞補充手冊等教材，本人誠實告之（C0PY 4本
    集合本）希望取得大紙張作文的諒解云云」之切結書，至此
    原告始知悉上情屬實，而被告亦因上開重製行為，經本院95
    年度壢簡字第467號判決處有期徒刑6月在案（被告已向本院
    提起上訴）。(二)爰依侵權行為損害賠償之法律關係，請求被
    告賠償師訓費：被告提供系爭教材予其旗下老師即訴外人楊
    淑惠等15人使用，造成原告推行業務受阻，如以原告訓練每
    名老師之成本75,000元計算，合計損失1,125,000 元等語，
    並聲明：被告應給付原告1,125,000 元，及自刑事附帶民事
    起訴狀繕本送達翌日起至清償日止，按週年利率5%計算之利
    息；願供擔保請准宣告假執行。
乙、被告則以：(一)其為補習班之經營者，前於93年間與證人郭家
    榕一同參加原告公司舉辦之訓練班，而購得系爭教材，並經
    原告同意得作為將來授課、教學使用，嗣於結業後，被告為
    授課、教學需要及方便使用，始於同年11月間，將系爭教材
    拷貝1份備份，再依性質分訂成4本，方便自己使用，當時證
    人郭家榕見狀，亦覺得編排整理完善，為節省編排、整理之
    時間，遂向被告索取系爭教材，被告旋即將所拷貝之備份教
    材交其參考使用，惟被告非有銷售系爭教材或提供予其旗下
    老師使用之行為。(二)原告本件提出師資名冊附表（見本卷第
    19頁、第20頁）不實在，被告旗下老師除楊淑惠、陳新宜、
    丁○○、林惠貞、竇燕詩、梁榕家、李雨涵、張曉菁、郭家
    榕、乙○○外，餘皆非其旗下老師。(三)按依法設立之各級學
    校及擔任教學之人，為學校授課需要，在合理範圍內，得重
    製他人已公開發表之著作，著作權法第46條第1 項定有明文
    。被告使用系爭教材非為無權使用已如前述，惟被告拷貝系
    爭教材，純屬為學校授課需要而為之，並在合理使用範圍內
    ，重製他人已公開發表之著作之行為，並無不當之處，依法
    應受保護。雖原告享有系爭教材之著作權，但亦不得濫用權
    利，並以此作為打擊經營補習班業者之工具等語資為抗辯，
    並聲明：駁回原告之訴。
丙、得心證之理由：
一、按訴狀送達後，原告不得將原訴變更或追加他訴，但擴張或
    減縮應受判決事項之聲明者，不在此限，民事訴訟法第255
    條第1 項第3 款定有明文。經查本件原告提起附帶民事訴訟
    時請求被告賠償12,750,000元及法定遲延利息；嗣於本件審
    理時，請求被告應給付原告1,125,000 元，核屬減縮應受判
    決事項之聲明，揆諸上開規定，自應准許，合先敘明。
二、原告主張系爭教材係其享有著作財產權之語文著作乙節，為
    被告所不爭執，堪信為真實。
三、原告主張被告未經其同意重製系爭教材乙節，為被告所不爭
    執，並有被告書立之切結書可按（見臺灣桃園地方法院檢察
    署94年發查字第446 號卷第9 頁），亦為可採。按「因故意
    或過失，不法侵害他人之權利者，負損害賠償責任。」民法
    第184 條第1 項前段定有明文。本件被告曾經在原告處受培
    訓，並受贈包含系爭教材在內之著作等情，業經被告於警詢
    時陳述在案（見同檢察署94年偵字第11736 號卷第3 頁），
    自應認被告知悉系爭教材係原告享有著作財產權之著作，而
    原告未經同意，即重製系爭教材，自屬因故意侵害原告之著
    作財產權。被告雖辯稱其係合理使用云云，惟依著作權法第
    46條第1 項規定，為學校授課時得重製他人著作，其條件須
    是依法設立之各級學校及其擔任教學之人，為學校授課需要
    ，且在合理範圍內，始得重製他人已公開發表之著作。見被
    告並非在依法設立之各級學校擔任教學之人，自難認其得依
    上開規定重製他人之著作，且其係將系爭教材全部重製，亦
    難認係合理利用。是被告之上開抗辯，為不可採。綜上，原
    告依上開民法之規定，請求被告賠償，於法有據。
四、原告主張被告重製系爭教材10份以上，且其負責之補習班教
    師共15人，每人師訓費75,000元，原告共損失1,125,000 元
    乙節，為被告否認。經查：
  (一)原告主張培訓費用每人75,000元，惟依其所經營大紙張作文
    ，其師訓費僅6 萬元，且附贈包含系爭教材在內之教材等情
    ，有宣傳資料附卷可按（見本院卷第30頁），則原告之主張
    ，已難遽採；另依原告本身培訓師資課程之收費，係以授課
    時數為計算收費之標準，而系爭教材等資料係於受訓者報名
    參加時即予贈送，則原告以師訓費作為計算損害之基準，亦
    不可採。又依上開宣傳資料記載，「各類教師手冊及補充教
    材（課本1-12冊）、遊戲本、活動手冊」之費用合計為
    16,000 元 ，另包括評鑑考試單、評語本、批改本、各類表
    格在內教材（另有布旗、海報、DM、字卡、招生手冊、書夾
    、稿紙、印章等）之費用則為19,200元，總計為25,200元。
    基上，本院認為被告所重製之系爭教材，即上開2 教材扣除
    「布旗、海報、DM、字卡、招生手冊、書夾、稿紙、印章等
    」後之價值應為22,000元。
  (二)被告已自認其將在原告處受訓時所受贈之系爭教材重製並集
    合為4 本（見上開切結書所載），應認其已自認重製系爭教
    材1 份。此外，證人郭家榕雖於本院審理時證稱略以：我當
    初曾跟被告拿「大紙張」手冊各1 本，是被告提供的，另外
    每1 個老師都有1 套原告的教材，我在被告處還看到大概有
    1 個櫃子的1 排的大紙張的資料等語（見本院卷第50頁），
    惟證人乙○○到院證稱略以：我曾到被告處代班，教國小的
    作文，我使用的是「金博士」的課本，不是「大紙張」的資
    料等語（見本院卷第39頁），證人己○○則證稱略以：我曾
    經由被告排課，到補習班授課，使用的教材是被告提供的，
    是何翠華老師製作的，教材上沒有看見「大紙張作文」之記
    載等語（見本院卷第73頁），證人丁○○亦證稱略以：我曾
    參加被告開的機構的培訓課程，當時培訓的老師就是被告，
    被告有發講義，關於如何教小孩子寫作文，當時使用的是「
    金博士」的教材，我沒有看見講義上有「大紙張作文」的字
    樣等語（見本院卷第74頁至第75頁），足認證人郭家榕證稱
    為被告授課之老師均有1 套「大紙張作文」的資料乙節，已
    非可採；又證人郭家榕於檢察官訊問時證稱略以：我以每本
    1,200 元或1,500 元向被告購買等語（見上開偵字卷第52頁
    ），亦與於本院所述「教材係被告提供」乙節，前後不一；
    況且證人郭家榕因與被告同時在原告處受訓，而持有相同之
    教材乙節，亦經證人郭家榕證述在案（見同偵查卷第52頁）
    ，而證人郭家榕又係被告開設才藝班時邀請前往授課者，則
    其又何須以每本1,200 元或1,500 元價格購買相同教材？參
    以證人郭家榕自93年起迄今均在原告處擔任作文老師，其證
    言非無偏袒原告之虞，本院認證人郭家榕所為被告的每1 個
    老師都有1 套原告的教材，我在被告處還看到大概有1 個櫃
    子的1 排的大紙張的資料等證言，並非可採。另證人甲○○
    雖亦證稱略以：在94年2 、3 月間，我到被告處所看見架子
    上有許多封面是「金博士」、裡面是拷貝「大紙張」內容的
    書，但不知數量為何等語（見本院卷第47頁），惟查證人甲
    ○○係受郭家榕之邀，為詢問被告是否有加入「顛峰亞太電
    話專案之意願，而前往被告之處所，且是第1 次與被告見面
    （見本院卷第47頁），而依其所述，其所見書本外皮均為「
    金博士」者，則其何以會任意翻閱被告放置於架上之書籍，
    又縱使翻閱，亦應無逐本翻閱之理，則證稱看見許多拷貝「
    大紙張」內容之書籍云云，亦難採信。而依被告書立切結書
    內容以觀，被告亦僅承認將系爭教材重製為集合本共1 份4
    本。此外，原告又未能舉證證明被告重製10份以上。是原告
    此部分之主張亦不可採。
  (三)綜上，被告既僅重製系爭教材1 份，則其侵害原告著作財產
    權所致原告損害應以上開教材之價值即22,000元計算，即原
    告所受損害為22,000元，是原告請求被告賠償22,000元部分
    ，於法有據；逾此範圍損害賠償之請求，不能准許。
五、次按給付無確定期限者，債務人於債權人得請求給付時，經
    其催告而未為給付，自受催告時起，負遲延責任。其經債權
    人起訴而送達訴狀，或依督促程序送達支付命令，或為其他
    相類之行為者，與催告有同一之效力；遲延之債務，以支付
    金錢為標的者，債權人得請求依法定利率計算之遲延利息；
    應付利息之債務，其利率未經約定，亦無法律可據者，週年
    利率為5%，為民法第229 條第2 項、第233 條第1 項前段、
    第203 條所明定。本件係屬侵權行為損害賠償之債，屬給付
    無確定期限者，且係以支付金錢為標的，則依上揭法律規定
    ，原告就被告應給付之上開金額，請求自刑事附帶民事訴訟
    起訴狀繕本送達之翌日即95年8 月29日起至清償日止，按法
    定利率即週年利率5%計算之利息，自屬有據，逾此範圍之利
    息請求，於法無據，不能准許。
六、從而，原告依侵權行為之法律關係請求被告賠償原告22,000
    元，及自95年8 月29日起至清償日止，按週年利率5%計算之
    利息部分為有理由，應予准許；逾此範圍之請求，於法無據
    ，不能准許。
七、本件判決所命被告給付之金額未逾50萬元，依民事訴訟法第
    389 條第1 項第5 款規定，應依職權宣告假執行，是就此部
    分，原告雖陳明願供擔保請求宣告假執行，惟應認其僅係促
    請本院為上開宣告假執行職權之發動而已，應由本院依職權
    為假執行之宣告，至被告部分，則由本院酌定相當擔保金額
    ，依職權宣告被告如預供所定擔保金額，亦得免為假執行；
    原告其餘之訴既經駁回，其假執行之聲請已失所附麗，應併
    駁回之。
丁、訴訟費用負擔之依據：民事訴訟法第79條。
中　　華　　民　　國　　96　　年　　8 　　月　　20　　日
                  民事第三庭  法　官　林望民
以上正本係照原本作成
如對本判決上訴，須於判決送達後20日內向本院提出上訴狀
中　　華　　民　　國　　96　　年　　8 　　月　　20　　日
                              書記官　劉彩華
